---
title: "Vizualizacija podataka za strategiju SEE 2020"
author: "Nadija Borovina"
output:
  prettydoc::html_pretty:
    theme: hpstr
  pdf_document: 
    df_print: kable
  html_document:
    df_print: paged
    toc: true
    toc_depth: 2
---

```{r setup, include=FALSE}
knitr::opts_chunk$set(warning=FALSE, message = FALSE)
```

```{r, echo = FALSE}
library(readxl)
library(plyr)
library(reshape2)
library(ggplot2)
library(plotly)
library(tidyverse)
library(data.table)
```

```{r, echo = FALSE}
fdi <- read_excel("podaci/fdi.xlsx")
fdi_bih <- read_excel("podaci/fdi_bih.xlsx")
its <- read_excel("podaci/its.xlsx")
fats <- read_excel("podaci/fats_enterprises.xlsx")
fats_vt <- read_excel("podaci/fats_value_added.xlsx")
imp_bih <- read_excel("podaci/imp_services_bih.xlsx")
exp_bih <- read_excel("podaci/exp_services_bih.xlsx")
exp_of_goods <- read_excel("podaci/export_of_goods.xlsx")
imp_of_goods <- read_excel("podaci/import_of_goods.xlsx")
exp_imp <- read_excel("podaci/exp_imp_sectors.xlsx")
fdi_outflows_rs <- read_excel("podaci/fdi_outflows_rs.xlsx")
fdi_inflows_rs <- read_excel("podaci/fdi_inflows_rs.xlsx")
```

## Trgovina robom

Trgovina robom (engl. Trade in goods) uključuje svu robu koja uvećava ili umanjuje zalihe materijalnih resursa zemlje ulaskom u njeno ekonomsko područje - uvoz (engl. Import) ili napuštanjem - izvoz (engl. Export). Roba je materijalno dobro i čine je proizvedeni predmeti nad kojima se mogu uspostaviti vlasnička prava i čije se vlasništvo može prenijeti s jedne institucionalne jedinice na drugu sudjelovanjem u transakcijama. Roba koja se prevozi kroz neku zemlju, te roba privremeno prihvaćena ili povučena (osim robe za unutrašnju ili vanjsku preradu) ne spada u ovu kategoriju. 

### Izvoz robe – CEFTA 2019

```{r, echo = FALSE}
data.table::melt(exp_of_goods, id.vars='Partner') %>%
plot_ly(x = ~Partner, y = ~value, type = 'bar', 
                name = ~variable, color = ~variable) %>%
      layout(autosize = F, title = 'Export of Goods – CEFTA 2019', yaxis = list(title = 'EUR'), xaxis = list(title = 'Countries'), barmode = 'stack')
```

Ukoliko pogledamo izvoz dobara zemalja CEFTA-e za 2019-u godinu možemo uočiti da postoji relacija između BiH i Srbije, tačnije dobar udio izvoza iz BiH ide u Srbiju i obratno. Ovo je logičan slijed događaja s obzirom na etničku strukturu stanovništva u ovim državama kao i jake historijske veze. Takođe, dobar udio izvoza iz Albanije i Sjeverne Makedonije ide ka Kosovu, što se takođe može pripisati prethodno navedenim uzrocima.

### Izvoz po sektorima - 2019

0 - Hrana i žive životinje, \
1 - Pića i duhan, \
2 - Sirovi materijali, nejestivi, osim goriva, \
3 - Mineralna goriva, maziva i srodni materijali, \
4 - Životinjska i biljna ulja, masti i voskovi, \
5 - Hemikalije i srodni proizvodi, n.e.s., \
6 - Prerađena roba, klasificirana uglavnom prema materijalima, \
7 - Strojevi i transportna oprema, \
8 - Razni proizvedeni proizvodi, \
9 - Robe i transakcije koje nisu navedene u SITC-u Rev. 4 \

```{r, echo = FALSE}
exp_imp_tidy <- exp_imp %>% separate(Sector, c("Number", "Name"), sep = ' ', convert = TRUE, extra = "merge")
exp_imp_tidy <- ddply(exp_imp_tidy, .(Number, Name), numcolwise(sum))
fig <- plot_ly(exp_imp_tidy, labels = ~Number, values = ~Export/10^9, 
                      textinfo = 'percent', 
                      hoverinfo = 'text',
                      text = ~paste('</br> Sector:', Name, '</br> Export:', round(Export/10^9, digits = 2), 'B'))
fig <- fig %>% add_pie(hole = 0.6)
fig <- fig %>% layout(autosize = F, title = 'Export by Sectors – 2019', 
         xaxis = list(showgrid = FALSE, zeroline = FALSE, showticklabels = FALSE),
         yaxis = list(showgrid = FALSE, zeroline = FALSE, showticklabels = FALSE))

fig
```

Kada posmatramo izvoz po sektorima, vidimo da preko 50% izvoza zemalja CEFTA-e čine: prerađena roba, strojevi i transportna oprema i ostali nesvrstani proizvedeni proizvodi.

### Uvoz robe – CEFTA 2019

```{r, echo = FALSE}
data.table::melt(imp_of_goods, id.vars='Partner') %>%
plot_ly(x = ~Partner, y = ~value, type = 'bar', 
                name = ~variable, color = ~variable) %>%
      layout(autosize = F, title = 'Import of Goods – CEFTA 2019', yaxis = list(title = 'EUR'), xaxis = list(title = 'Countries'), barmode = 'stack')
```
Pogledamo li uvoz dobara iz zemalja CEFTA-e, opet se može uočiti jaka veza između BiH i Srbije. Ovdje se takođe može uočiti i nekonzistentnost u podacima o uvozu i izvozu. Naime mnogo je razloga zašto se izvoz jedne države ne poklapa sa uvozom druge, a jedan od glavnih je različita procjena uvoza i izvoza. Uvoz se općenito procjenjuje na osnovu troškova, osiguranja i tereta, dok izvoz procjenjuje na bazi Free on Board-a (FOB). Iz tog razloga, uvozne vrijednosti imaju tendenciju da budu veće od vrijednosti izvoza.

### Uvoz po sektorima - 2019

0 - Hrana i žive životinje, \
1 - Pića i duhan, \
2 - Sirovi materijali, nejestivi, osim goriva, \
3 - Mineralna goriva, maziva i srodni materijali, \
4 - Životinjska i biljna ulja, masti i voskovi, \
5 - Hemikalije i srodni proizvodi, n.e.s., \
6 - Prerađena roba, klasificirana uglavnom prema materijalima, \
7 - Strojevi i transportna oprema, \
8 - Razni proizvedeni proizvodi, \
9 - Robe i transakcije koje nisu navedene u SITC-u Rev. 4 \

```{r, echo = FALSE}
fig <- plot_ly(exp_imp_tidy, labels = ~Number, values = ~Import/10^9, 
               textinfo = 'percent', 
               hoverinfo = 'text',
               text = ~paste('</br> Sector:', Name, '</br> Import:', round(Import/10^9, digits = 2), 'B'))
fig <- fig %>% add_pie(hole = 0.6)
fig <- fig %>% layout(autosize = F, title = 'Import by Sectors – 2019',
         xaxis = list(showgrid = FALSE, zeroline = FALSE, showticklabels = FALSE),
         yaxis = list(showgrid = FALSE, zeroline = FALSE, showticklabels = FALSE))

fig
```

Ako promatramo uvoz dobara po sektorima očekivali bismo da se podudara sa izvozom po sektorima između zemalja CEFTA-e, mada ni to nije slučaj. U ovom slučaju veliki udio uvoza je u polju mineralnih goriva, maziva i srodnih materijala, kao i hemikalija i srodnih proizvoda.

## Trgovina uslugama

Trgovina uslugama (engl. Trade in Services) bilježi vrijednost usluga koje razmjenjuju rezidenti i nerezidenti jedne ekonomije, uključujući usluge koje se pružaju preko stranih podružnica osnovanih u inostranstvu. Ovaj se indikator mjeri u milionima i bilionima eura i postotku BDP-a za izvoz, uvoz i neto trgovinu. 

```{r, echo = FALSE}
its_tidy <- its %>% gather(Type, EUR, c(Import, Export, Balance))
fig <- plot_ly(its)
fig <- fig %>% add_trace(x = ~Year, y = ~Balance, type = 'bar', name = 'Balance',
            marker = list(color = '#ddffd9'),
            hoverinfo = "text",
            text = ~paste(
              '</br> Year:', Year,
              '</br> Balance:', round(Balance/10^9, digits = 2), 'B'))
fig <- fig %>% add_trace(x = ~Year, y = ~Import, type = 'scatter', mode = 'lines', name = 'Import',
            line = list(color = '#ecc8ae'),
            hoverinfo = "text",
            text = ~paste(
              '</br> Year:', Year,
              '</br> Import:', round(Import/10^9, digits = 2), 'B'))
fig <- fig %>% add_trace(x = ~Year, y = ~Export, type = 'scatter', mode = 'lines', name = 'Export',
            line = list(color = '#d7907b'),
            hoverinfo = "text",
            text = ~paste(
              '</br> Year:', Year,
              '</br> Export:', round(Export/10^9, digits = 2), 'B'))
fig <- fig %>% layout(title = 'Trade in Services',
         xaxis = list(title = "Year"),
         yaxis = list(title = 'EUR'))
fig <- fig %>% layout(autosize = F)

fig
```

Kada posmatramo izvoz usluga, vidimo da iz godine u godinu raste što zadovoljava jedan od strateških ciljeva, prema tome strategija ima pozitivne ishode i napredak je vidno ostvaren.

SA - Proizvodne usluge nad fizičkim ulazima koji su u vlasništvu drugih, \
SB - Usluge održavanja i popravki n.i.e., \
SC - Prijevoz, \
SD - Putovanje, \
SE - Građevinske usluge, \
SF - Osiguravajuće i mirovinske usluge, \
SG - Financijske usluge, \
SH - Naknade za upotrebu intelektualnog vlasništva n.i.e, \
SI - Telekomunikacijske, računarske i informacijske usluge, \
SJ - Ostale poslovne usluge, \
SK - Osobne, kulturne i rekreacijske usluge, \
SL - Vladine usluge, n.i.e, \
SN - Nije dodijeljeno \

### Uvoz usluga po sektorima i trgovinskim partnerima - BiH 2018

```{r, echo = FALSE}
imp_bih_tidy <- subset(imp_bih, select = -c(Total) )
data.table::melt(imp_bih_tidy, id.vars='Partner') %>%
plot_ly(x = ~value, y = ~Partner, type = 'bar', orientation = 'h',
                name = ~sub("-.*", "", variable), color = ~variable,
                hoverinfo = "text",
                text = ~paste(
                '</br> EUR:', value/10^6, 'M',
                '</br> Sector:', sub(".*-", "", variable))  
                ) %>%
      layout(autosize = F, title = 'Import of Services by Trading Partners and by Sector', yaxis = list(title = 'Countries'), xaxis = list(title = 'EUR'), barmode = 'stack')
```

Posmatrajući uvoz usluga u BiH, može se uočiti da je većina uvoza usluga iz zemljama CEFTA-e, što je u skladu sa strategijom čiji je cilj učvršćivanje kako ekonomskih tako i političkih veza između ovih zemalja i stvaranje jedne kohezivne cjeline u kojoj je primarni fokus na rastu i razvoju. Pored toga dobar dio uvoza je iz Bosni i Hercegovini srodnih zemalja kao što su Hrvatska, Slovenija, Austrija i Turska, kao što je poznato BiH je sa svim ovim zemljama u prošlosti dijelila teritorij ili bila dio njega.

### Izvoz usluga po sektorima i trgovinskim partnerima - BiH 2018

```{r, echo = FALSE}
exp_bih_tidy <- subset(exp_bih, select = -c(Total) )
data.table::melt(exp_bih_tidy, id.vars='Partner') %>%
plot_ly(x = ~value, y = ~Partner, type = 'bar', orientation = 'h',
                name = ~sub("-.*", "", variable), color = ~variable,
                hoverinfo = "text",
                text = ~paste(
                '</br> EUR:', value/10^6, 'M',
                '</br> Sector:', sub(".*-", "", variable))  
                ) %>%
      layout(autosize = F, title = 'Export of Services by Trading Partners and by Sector', yaxis = list(title = 'Countries'), xaxis = list(title = 'EUR'), barmode = 'stack')
```

Ukoliko obratimo pažnju na izvoz usluga, vidimo da je najveći udio izvoza ka Njemačkoj, i to u polju proizvodnih i transportnih usluga, što je direktna posljedica današnjeg trenda odlaska mladih u zemlje EU u potrazi za boljim životnim standardnima. Isto vrjedi i za Italiju, Hrvatsku i neke ostale članice EU. Interesantno je uočiti da je izvoz u SAD, pored putničkih usluga dobrim dijelom u polju telekomunikacijskih, računarskih i informacijskih usluga. Svjesni smo razvoja IT usluga u našoj zemlji i velikog broja kompanija koje svoje usluge pružaju outsourcing kompanijama drugdje.

## Direktne strane investicije

Direktne strane investicije (FDI, engl. Foreign Direct Investment) kategorija su međunarodnih ulaganja koja odražavaju cilj postizanja trajnog interesa investitora jedne ekonomije u preduzeću s prebivalištem u drugoj ekonomiji. Trajni interes podrazumijeva da dugoročni odnos postoji između investitora i preduzeća i da investitor ima značajan utjecaj na način na koji se njime upravlja. Takav interes formalno se smatra da postoji ako izravni investitor posjeduje 10% ili više glasačkog prava u upravnom odboru (za inkorporativno preduzeće) ili ekvivalent (za nekorporativno preduzeće).

## Prilivi

Prilivi (engl. Inflows) su transakcije koje povećavaju investicije koje strani investitori imaju u firmama u zemlji u kojoj se podnosi izvještaj, ali ne i transakcije koje smanjuju investicije. 

```{r, echo = FALSE}
fdi_new <- ddply(fdi, .(ReportingParty, Year), numcolwise(sum))
fdi_new <- fdi_new[fdi_new$ReportingParty != 'Serbia', ] # jer nema podataka, ne mogu naci

# fdi_inflows_rs_new <- fdi_inflows_rs %>% gather(ReportingParty, Inflow, c('Serbia'))
# fdi_inflows_rs_new['Outflow'] <- 0
# fdi_inflows_rs_new
# 
# fdi_outflows_rs_new <- fdi_outflows_rs %>% gather(ReportingParty, Outflow, c('Serbia'))
# fdi_outflows_rs_new['Inflow'] <- 0
# fdi_outflows_rs_new
# 
# fdi_rs <- rbind(fdi_inflows_rs_new, fdi_outflows_rs_new)
# fdi_rs <- ddply(fdi_rs, .(Year, ReportingParty), numcolwise(sum))
# fdi_rs
# 
# fdi_new <- rbind(fdi_new, fdi_rs)
# fdi_new

fig <- plot_ly(fdi_new, x = ~Year, y = ~Inflow/10^9, color = ~ReportingParty, mode = 'lines+markers', type = 'scatter', 
        hoverinfo = 'text',
        text = ~paste('</br> Year:', Year,
                      '</br> Inflow:', round(Inflow/10^9, digits = 2), 'B',
                      '</br> Reporting Party:', ReportingParty))
fig <- fig %>% layout(title = "FDI Inflows",
         xaxis = list(title = "Year"),
         yaxis = list (title = "Inflow")) %>% 
                 layout(yaxis = list(ticksuffix = "B"))
fig <- fig %>% layout(autosize = F)
fig
```

Sa grafikona se može uočiti da su FDI prilivi u većini zemalja CEFTA-e kroz posljednjih par godina u porastu. Posebno se izdvaja Albanija, koja se očigledno otvorila za strane investicije u posmatranom periodu. Tu je i Kosovo koje se 2017. suočava sa značajnim padom, za skoro 50% u odnosu na prethodnu godinu, mogući su razlog političke neprilike sa Srbijom.

### Ukupni prilivi - 2018

```{r, echo = FALSE}
fdi_inflow <- fdi_new[fdi_new$Year == '2018', ]
fig <- plot_ly(fdi_inflow, labels = ~ReportingParty, values = ~Inflow, type = 'pie')
fig <- fig %>% layout(autosize = F, title = 'FDI Inflow Total',
         xaxis = list(showgrid = FALSE, zeroline = FALSE, showticklabels = FALSE),
         yaxis = list(showgrid = FALSE, zeroline = FALSE, showticklabels = FALSE))

fig
```

## Odlivi

Odlivi (engl. Outflows) su transakcije koje povećavaju investicije u zemlji u kojoj se podnosi izvještaj, a koje investitori imaju u firmama u drugim zemljama. Investicije se povećavaju kupovinom udjela ili reinvestiranjem dobiti, a smanjuju se putem prodaje udjela ili zaduživanjem kod investora u stranoj firmi.

```{r, echo = FALSE}
fig <- plot_ly(fdi_new, x = ~Year, y = ~Outflow/10^9, color = ~ReportingParty, mode = 'lines+markers', type = 'scatter', 
        hoverinfo = 'text',
        text = ~paste('</br> Year:', Year,
                      '</br> Outflow:', round(Outflow/10^9, digits = 2), 'B',
                      '</br> Reporting Party:', ReportingParty))
fig <- fig %>% layout(title = "FDI Outflows",
         xaxis = list(title = "Year"),
         yaxis = list (title = "Outflow")) %>% 
                 layout(yaxis = list(ticksuffix = "B"))
fig <- fig %>% layout(autosize = F)
fig
```

Za razliku od priliva, vidimo da su odlivi na znatno nižem nivou. U većini zemalja su konstantni ili bilježe blagi pad. Razvijenost zemalja Jugoistočne Europe je pontencijalni uzrok ovakvom ponašanju i niskim vrijednostima ulaganja u stranim državama. 

### Ukupni odlivi - 2018

```{r, echo = FALSE}
fdi_outflow <- fdi_new[fdi_new$Year == '2018', ]
fig <- plot_ly(fdi_outflow, labels = ~ReportingParty, values = ~Outflow, type = 'pie')
fig <- fig %>% layout(autosize = F, title = 'FDI Outflow Total',
         xaxis = list(showgrid = FALSE, zeroline = FALSE, showticklabels = FALSE),
         yaxis = list(showgrid = FALSE, zeroline = FALSE, showticklabels = FALSE))

fig
```

## Prilivi vs. odlivi za BiH

```{r, echo = FALSE}
fdi_tidy <- fdi_bih %>% gather(Type, EUR, c("Inflow", "Outflow"))

fig <- plot_ly(fdi_tidy)
fig <- fig %>% add_trace(x = ~Year, y = ~EUR/10^6, color = ~Type, mode = 'lines+markers', type = 'scatter', 
        hoverinfo = 'text',
        text = ~paste('</br> Year:', Year,
                      '</br> EUR:', round(EUR/10^6, digits = 2), 'M',
                      '</br> Type:', Type))
fig <- fig %>% layout(title = "Inflow vs. Outflow",
         xaxis = list(title = "Year"),
         yaxis = list (title = "EUR")) %>% 
                 layout(yaxis = list(ticksuffix = "M"))
fig <- fig %>% layout(autosize = F)
fig
```

Kao i većina zemalja CEFTA-e, pa tako i BiH bilježi rast u FDI prilivima kroz posljednjih par godina, ali i značajan pad u odlivima.

## Statistika stranih podružnica

Statistika stranih podružnica (FATS, engl Foreign Affiliates Statistics), opisuje aktivnosti stranih podružnica: preduzeća s prebivalištem u zemlji ili području, poput Europske unije (EU), koja su pod kontrolom ili u vlasništvu (multinacionalnih) preduzeća koja imaju prebivalište izvan te zemlje ili područja.
Statistika o trgovini uslugama stranih podružnica (engl. Foreign Affiliates Trade in Services) mjeri komercijalnu prisutnost dobavljača usluga u inostranstvu putem podružnica na stranim tržištima, pa je usko povezana sa statistikama direktnih stranih ulaganja (FDI).

### Unutrašnji FATS: preduzeća i zaposlenici

Strana podružnica u okviru termina unutrašnji FATS (engl. Inward FATS) je preduzeće s prebivalištem u zemlji koja izvještava nad kojom kontrolu ima institucionalna jedinica kojoj prebivalište nije u toj istoj zemlji. 
Zaposlenost predstavlja udio zaposlenosti u preduzećima pod nadzorom stranaca u ukupnoj zaposlenosti.

```{r, echo = FALSE}
ay <- list(
  rangemode = 'tozero',
  overlaying = "y",
  side = "right",
  title = "Enterprises",
  showgrid = F
)

fig <- plot_ly(fats) %>% 
  add_bars(x = ~Year, y = ~Employment, name = 'Employment', 
           marker = list(color = 'f61067'), offsetgroup = 1) %>%
  add_bars(x = ~Year, y = ~Enterprises, name = 'Enterprises', 
           marker = list(color = '5e239d'), yaxis = "y2", offsetgroup = 2) %>%
  layout(title = 'Inward FATS: Enterprises and Employees',
         yaxis2 = ay,
         xaxis = list(title = "Year"),
         yaxis = list(title = "Employment"),
         barmode = 'group',
         legend = list(x = 1.1, y = 1),
         autosize = F)

fig 

```

Na grafikonu vidimo stabilan, organski rast kako u preduzećima tako i u zaposlenosti. Isto tako moguće je vidjeti i stabilan odnos između broja preduzeća i zaposlenosti kroz godine. 

### Unutrašnji FATS: dodana vrijednost i promet

Dodana vrijednost (engl. Value added) odražava doprinos rada i kapitala proizvodnji. Promet (engl. Turnover) pokriva bruto poslovni prihod umanjen za rabate, popuste i prinose.

```{r, echo = FALSE}
fats_vt$Year <- as.factor(fats_vt$Year)
fats_vt %>%
  group_by(Year) %>%
  summarise(c = mean(Turnover), h = mean(Value)) %>%
  mutate(Year = forcats::fct_reorder(Year, c)) %>%
  plot_ly() %>%
  add_segments(
    y = ~c, x = ~Year,
    yend = ~h, xend = ~Year, 
    color = I("gray"), showlegend = FALSE
  ) %>%
  add_markers(
    y = ~c, x = ~Year, 
    color = I("blue"), 
    name = "Turnover"
  ) %>%
  add_markers(
    y = ~h, x = ~Year, 
    color = I("#e75480"),
    name  = "Value Added"
  ) %>%
  layout(autosize = F, title = 'Inward FATS: Value added and Turnover', xaxis = list(title = "Year"), yaxis = list(title = "EUR"))
```

Između prometa i dodane vrijednosti je prisutan trend rasta, i stabilan odnos kroz godine.
